ACORDAO-COMPLETO-2414254

ACÓRDÃO 6870/2020 ATA 20/2020 - PRIMEIRA CÂMARA

VISTOS, relatados e discutidos estes autos de tomada de contas especial, instaurada por força do Acórdão 1096/2017-TCU-Primeira Câmara, a partir de conversão de representação encaminhada pela Controladoria-Geral da União sobre irregularidades na gestão de recursos do Programa Assistência Farmacêutica e Insumos Estratégicos, no município de Dois Riachos/AL.
	ACORDAM os Ministros do Tribunal de Contas da União, reunidos em Sessão da 1ª Câmara, diante das razões expostas pelo Relator, em:
	9.1. arquivar o presente processo, com fundamento nos arts. 93 da Lei 8.443/1992 e 213 do Regimento Interno do TCU, em relação às contas das responsáveis Rozineide Barbosa de Araujo Camilo e Edijaria Camilo Santos Silva, sem cancelamento dos débitos solidários a seguir indicados, a cujo pagamento ao Fundo Nacional de Saúde continuarão obrigadas as devedoras para que lhes possa ser dada quitação:
	Valores originais (R$) 
	Datas das ocorrências

	792,59
	14/5/2009

	653,10
	26/6/2009

	9.2. julgar irregulares as contas dos responsáveis Jailton Matias de Azevedo e Carlos Manoel de Araujo Toledo, com fundamento nos arts. 1º, inciso I, e 16, inciso III, alínea "c", da Lei 8.443/1992;
     9.3. condenar, solidariamente, os responsáveis Jailton Matias de Azevedo e Carlos Manoel de Araujo Toledo, com fundamento no art. 19, caput, da Lei 8.443/1992, a pagarem os valores relacionados a seguir, atualizados monetariamente e acrescidos dos juros de mora, calculados a partir das respectivas datas até o dia do efetivo pagamento, e fixando-lhes o prazo de 15 (quinze) dias, contados da ciência, nos termos do art. 214, inciso III, alínea "a", do Regimento Interno do TCU, para que comprovem perante este Tribunal o recolhimento do montante aos cofres do Fundo Nacional de Saúde:
	Valores originais (R$) 
	Datas das ocorrências

	45.000,00
	30/8/2007

	4.510,46
	16/10/2007

	218,00
	19/10/2007

	37.588,00
	28/12/2007

	2.981,50
	4/1/2008

	3.518,00
	21/1/2008

	4.429,40
	8/2/2008

	15.000,00
	12/3/2008

	2.659,14
	20/5/2008

	3.984,00
	19/6/2008

	7.552,10
	1º/7/2008

	2.737,50
	2/10/2008

	5.350,00
	3/10/2008

	22.850,48
	28/11/2008

	5.985,50
	30/12/2008

	9.4. aplicar aos responsáveis Jailton Matias de Azevedo e Carlos Manoel de Araujo Toledo, individualmente, a multa prevista no art. 57 da Lei 8.443/1992, no valor de R$ 40.000,00 (quarenta mil reais) , fixando-lhes o prazo de 15 (quinze) dias da notificação, nos termos do art. 214, inciso III, alínea "a", do Regimento Interno do TCU, para que comprovem perante este Tribunal o recolhimento da respectiva quantia aos cofres do Tesouro Nacional, a qual deverá ser atualizada monetariamente a partir da data do presente acórdão, se paga após o vencimento;
     9.5. aplicar aos responsáveis Jailton Matias de Azevedo e Carlos Manoel de Araujo Toledo, individualmente, a multa prevista no art. 58, inciso II, da Lei 8.443/1992 c/c o art. 268, inciso II, do Regimento Interno do TCU, no valor de R$ 10.000,00 (dez mil reais) , fixando-lhes o prazo de 15 (quinze) dias da notificação, nos termos do art. 214, inciso III, alínea "a", do Regimento Interno do TCU, para que comprovem perante este Tribunal o recolhimento da respectiva quantia aos cofres do Tesouro Nacional, a qual deverá ser atualizada monetariamente a partir da data do presente acórdão, se paga após o vencimento;
	9.6. autorizar, desde logo, nos termos do art. 28, inciso II, da Lei 8.443/1992, a cobrança judicial das dívidas indicadas nos subitens 9.3, 9.4 e 9.5, caso não atendidas as notificações;
	9.7. autorizar, caso solicitado, o pagamento das dívidas em até 36 (trinta e seis) parcelas mensais e consecutivas, observada a forma do art. 26 da Lei 8.443/1992 c/c o art. 217 do Regimento Interno do TCU;
	9.8. enviar cópia deste acórdão, acompanhado do relatório e voto, à Procuradoria da República no Estado de Alagoas.

Tomada de contas especial referente a irregularidades na gestão de programa para aquisição de medicamentos com recursos do SUS.

Primeira Câmara

Prefeitura Municipal de Dois Riachos/AL.

3. Responsáveis: Jailton Matias de Azevedo (XXX.497.504-XX), Rozineide Barbosa de Araujo Camilo (XXX.478.804-XX), Carlos Manoel de Araujo Toledo (XXX.573.704-XX) e Edijaria Camilo Santos Silva (XXX.193.444-XX).

13.1. Ministros presentes: Walton Alencar Rodrigues (Presidente), Benjamin Zymler, Bruno Dantas e Vital do Rêgo (Relator).
13.2. Ministros-Substitutos presentes: Augusto Sherman Cavalcanti e Weder de Oliveira.

ACORDAO-COMPLETO-2460720

Acórdão de Relação 4853/2021 - Primeira Câmara

Acórdão de Relação

VITAL DO RÊGO

Trata-se de tomada de contas especial instaurada por força do Acórdão 1096/2017-TCU-Primeira Câmara, a partir de conversão de representação encaminhada pela Controladoria-Geral da União sobre irregularidades na gestão de recursos do Programa Assistência Farmacêutica e Insumos Estratégicos, no município de Dois Riachos/AL, de responsabilidade do ex-prefeito Jailton Matias de Azevedo (período 2005/2008) e da sua sucessora, Rozineide Barbosa de Araujo Camilo (período 2009/2012) , bem como dos respectivos secretários municipais de saúde, Carlos Manoel de Araujo Toledo e Edijaria Camilo Santos Silva.
2.	Após o saneamento do processo, as ocorrências listadas a seguir foram objeto de citação e audiência dos responsáveis:
	Tipo
	Irregularidade
	Responsáveis
	Débito (R$) 

	Citação
	Não apresentação da documentação comprobatória das despesas realizadas em 2007 e 2008
	Jailton Matias de Azevedo
Carlos Manoel de Araujo Toledo
Rozineide Barbosa de Araujo Camilo
Edijaria Camilo Santos Silva
	164.364,08

	Citação
	Aquisições sem respaldo contratual, realizadas com empresa diversa da contratada para fornecimento do lote adquirido e em preços superiores aos homologados na licitação
	Rozineide Barbosa de Araujo Camilo
Edijaria Camilo Santos Silva
	1.445,69

	Audiência
	Fracionamento indevido de despesas, resultando em compras sem licitação, em 2007 e 2008
	Jailton Matias de Azevedo
Carlos Manoel de Araujo Toledo
Rozineide Barbosa de Araujo Camilo
Edijaria Camilo Santos Silva
	x-x-x-x-x

3.	Conforme a então Secex/AL, apenas a secretária de saúde Edijaria Camilo Santos Silva, que está atualmente no exercício do cargo, apresentou defesa, assim examinada:
	" (...) 
I. Alegações de defesa da sra. Edijaria Camilo Santos Silva
7.	A Sra. Edijaria Camilo Santos Silva, ex-Secretária Municipal de Saúde (2009-2012) , solicitou e obteve a prorrogação do prazo para defesa (peça 16) . Em 12/5/2017, por meio de documento não assinado (mensagem eletrônica de 12/5/2017 emitida a partir do endereço eletrônico da Secretaria Municipal de Saúde de Dois Riachos/AL - peça 19, p.1) e anexos, encaminhou respostas e justificativas sobre as questões relacionadas à gestão do Programa Assistência Farmaceutica Básica e Insumos Estratégicos, objeto do Ofício 146/2017. Em 6/7/2017, por meio de advogado regularmente constituído, solicitou e obteve copia integral dos autos (peças 20, 21 e 22) para "apresentar a sua resposta, complementando aquela já encaminhada".
 (...) 
10.	Em relação ao [primeiro item da] citação, que envolve despesas realizadas na gestão anterior, a responsável alegou o seguinte, verbis:
19.4 - Nexo causalidade
Esclarecemos que nos anos de 2007 e 2008, o município era administrado por outro gestor e administração 2009/2012, quando na auditoria realizada pela CGU , não obtendo êxito na busca dos documentos solicitados, informou verbalmente ao Sr. Jailton Matias de Azevedo - ex prefeito na época, que designou o Sr. Cláudio Pereira da Silva (atualmente vereador em Dois Riachos, que se fez presente durante toda a estada da CGU/AL, no município) , para responder pelo mesmo e apresentar a documentação necessária aos Auditores junto com aos demais solicitados. A este foi dado total acesso aos arquivos da prefeitura para que o mesmo tivesse todas as possibilidades de juntar os documentos contendo as informações solicitadas relativas ao processo. 
Como visto, todo o arquivo da Prefeitura ficou disponível para a busca dos documentos relativos ao período informado 2005 a 2009, no entanto não foram encontradas as documentações relativas ao ano 2007 e 2008 e consequentemente não foram apresentados pela administração anterior. 
Destarte, enfatizamos que ao encaminhar Ofício 059/2015, de 25 de maio de 2015, ao Departamento de Assistência Farmacêutica (DAF) , do Ministério da Saúde (demandas da CGU) , solicitamos deste Departamento, que entrasse em contato com os gestores da época, para que os mesmos se pronunciassem a esse respeito e como o ex prefeito participou de conversa junto aos auditores, tivemos como este fora notificado, constando nos relatórios dos auditores que houve conversa com os envolvidos onde eles deram as orientações necessárias para sanar as pendências.
10.1.	Quanto ao questionamento do [segundo item] do ofício citatório, a defesa foi vazada nos seguintes termos:
30 ao 34 - Ocorrência - "Despesa sem licitação e/ou cotação de preços" (peça 1, p. 4-5) 
Como acima exposto, enfatizamos que, não foi de má fé a conduta praticada pela gestora de saúde do município, nem mesmo o recebimento dos medicamentos pela funcionária da Farmácia, quando não observou que os pedidos foram feitos em fevereiro e março, no entanto a licitação havia sido homologada anterior à data de entrega e faturamento das notas acima mencionadas em maio/2009.
No entanto, encontra-se a gestora disposta a arcar com o prejuízo no montante de R$ 1.445,69 (hum mil, quatrocentos e quarenta e cinco reais e sessenta e nove centavos) , atualizado, correspondente a diferença dos preços dos medicamentos adquiridos em relação aos contratados com a empresa vencedora do certame.
II. Análise da defesa 
11.	Consoante explicitado acima, a sra. Edijaria Camilo Santos Silva, Secretária Municipal de Saúde de Dois Riachos/AL a partir de 1/1/2009, foi citada na condição de secretária sucessora, por não ter adotado as providências necessárias para obtenção dos documentos comprobatórios das despesas realizadas pela gestão anterior, e nem apresentar justificativas ao concedente e solicitar instauração de TCE. Citou-se como dispositivos violados, o § 8º do art 26-A da Lei 10.522/2002, o art. 34 da Portaria 204/GM/2007, os arts. 62 e 63 da Lei 4.320/1964 e a Súmula 230 do TCU) .
11.1.	A responsável, em sua defesa, informou que no curso da fiscalização da CGU teria acionado o prefeito antecessor, o qual teria indicado uma pessoa para acompanhar os trabalhos e atender à equipe de auditoria. Que a auditoria teve acesso a todos os arquivos municipais e que a gestão posterior solicitou ao Ministério que notificasse os antecessores para apresentar os documentos faltantes.
11.2.	Observa-se, portanto, que a guarda da documentação comprobatória das despesas é de responsabilidade, em um primeiro momento, dos gestores que realizaram as despesas. A gestão sucessora passa a ser responsável por esses documentos quando os recebe em uma transição de gestão, e posteriormente não são localizados nos arquivos municipais. Não há nos autos registro de que houve a transição municipal em Dois Riachos/AL entre a gestão finda em 2008 e a que se iniciou em 2009, e nem que os documentos foram formalmente repassados à nova gestão.
11.3.	Também é importante considerar a aplicação da Súmula TCU 230 a esse caso. Essa súmula preconiza que "compete ao prefeito sucessor apresentar as contas referentes aos recursos federais recebidos por seu antecessor, quando este não o tiver feito ou, na impossibilidade de fazê-lo, adotar as medidas legais visando ao resguardo do patrimônio público com a instauração da competente Tomada de Contas Especial, sob pena de co-responsabilidade". 
11.4.	A prestação de contas dos recursos repassados pelo Fundo Nacional de Saúde estava prevista no art. 32 da Portaria GM/MS 204, de 29/1/2007 (revogada pela Portaria de Consolidação GM/MS n. 6, de 28/9/2017) , que regulamentava o financiamento e a transferência dos recursos federais para as ações e os serviços de saúde, na forma de blocos de financiamento, com o respectivo monitoramento e controle.
11.5.	A prestação de contas era realizada mediante o simples envio do Relatório de Gestão, elaborado anualmente, com base na disciplina da Portaria GM/MS 3.332, de 28/12/2006, e aprovado pelo respectivo Conselho de Saúde. O relatório de gestão deveria conter (i) o resultado da apuração dos indicadores, (ii) a análise da execução da programação (física e orçamentária/financeira) , e (iii) as recomendações julgadas necessárias, e deveria ser enviado até o final do primeiro trimestre do ano subsequente. Não houve constatação pela CGU de que a prestação de contas não tenha sido enviada ao FNS.
11.6.	Não tendo sido constatada a omissão no dever de prestar contas, não há fundamentação para se utilizar como critério a Súmula TCU 230. A falta da documentação comprobatória de despesas nos arquivos municipais exige a apuração da responsabilidade pela falta da guarda pelo período mínimo legal. Por analogia ao disposto na Portaria Interministerial 127, de 29/5/2008, esses documentos deveriam ser "conservados em arquivo, no prazo de cinco anos do julgamento das contas dos responsáveis pelo Tribunal de Contas da União, findo o qual poderão ser incinerados mediante termo" (texto acrescido pela Portaria Interministerial 342, de 5/11/2008) .
11.7.	Neste caso, não há como saber se a documentação relativa às despesas impugnadas foi de fato apresentadas pelos fornecedores/prestadores dos serviços quando dos pagamentos ou se foram extraviadas/retiradas dos arquivos municipais. 
11.8.	A responsabilidade pela comprovação da boa e regular aplicação dos recursos em questão deve recair nos gestores que autorizaram os pagamentos, que deveriam verificar a regularidade e suficiência da documentação comprobatória das despesas. Também caberia à administração cujo mandato encerrou em 31/12/2008 repassar formalmente a documentação à gestão sucessora, na transição municipal, de modo a se resguardar de situações como esta.
11.9.	Contudo, embora validamente citados, nem o Sr. Jailton Matias de Azevedo, ex-prefeito municipal de 2005 a 2008, e nem o sr. Carlos Manoel de Araújo Toledo, secretário de saúde no mesmo período, apresentaram alegações de defesa.
11.10.	O fato de os gestores sucessores - que tudo indica tomaram conhecimento da ocorrência a partir da fiscalização da CGU -  não terem adotado medidas em relação aos antecessores - e deveriam - não implica, nesses casos, em solidariedade com o débito. Até porque é razoável supor que esses gestores consideraram que a CGU e/ou Ministério da Saúde iriam apurar a ocorrência, por envolver verba federal.
11.11.	Isso posto, conclui-se por acatar as alegações de defesa da sra. Edijaria Camilo Santos Silva, e afastar sua co-responsabilidade em relação ao débito objeto do item 3, "a", do ofício citatório. Com base na mesma fundamentação, deve-se afastar a co-responsabilidade da sra. Rozineide Barbosa de Araujo Camilo, prefeita de Dois Riachos/AL a partir de 1/1/2009 pelos mesmos débitos.
11.12.	Igual tratamento, pelas razões acima expendidas, não pode ser conferido aos gestores que autorizaram os pagamentos e que não comprovaram a boa e regular aplicação dos recursos. Para esses gestores - Jailton Matias de Azevedo e  Carlos Manoel de Araújo Toledo, ex-prefeito e Secretário de Saúde (gestão 2005-2008) -  deve ser proposto que suas contas sejam julgadas irregulares, sejam condenados em débito e que lhes seja aplicada a multa do art. 57 da Lei 8.443/1992.
12.	A sra. Edijaria Camilo Santos Silva também foi citada, desta feita solidariamente apenas com a sra. Rozineide Barbosa de Araujo Camilo, ex-prefeita, em razão de aquisições sem respaldo contratual, decorrentes de compras realizadas com empresa diversa da contratada para fornecimento do lote adquirido e em preços superiores aos homologados na licitação, gerando prejuízo no valor de R$1.445,69, contrariando o disposto nos arts. 2º e 64 da Lei 8.666/1993.
12.1.	Para relembrar a constatação que resultou nesse suposto débito, traz-se à colação excerto da instrução de mérito lançada no TC Processo 002.732/2013-0, juntada à peça 2 deste processo:
30. Conforme destacado pela CGU/AL, o Pregão Presencial 3/2009, realizado em 15/4/2009 pela Prefeitura Municipal de Dois Riachos, para aquisição de medicamentos, materiais e equipamentos médicos hospitalares, foi dividido em sete lotes, tendo como vencedora dos lotes 1 (Farmácia Básica) , 2 (Saúde Mental - Farmácia Básica) , 3 (Saúde Mental - Complementar) e 4 (Complementares) a empresa Comercial Cirúrgica Rioclarense Ltda., CNPJ 67.729.178/0002-20; os lotes 5 (Emergência) , 6 (Materiais Médicos) e 7 (Equipamentos) foram adjudicados à empresa Nordeste Hospitalar Ltda., CNPJ 04.922.653/0001-89 (peça 1, p. 6) . 
31. Os contratos foram assinados em 28/4/2009, com vigência se estendendo até 31/12/2009. No entanto, em análise dos processos de pagamento realizados com recursos do Componente Básico da Assistência Farmacêutica, o que inclui apenas os medicamentos dos lotes 1 e 2, a CGU/AL identificou aquisições realizadas junto a empresas diversas daquela que venceu os lotes do Pregão Presencial 3/2009 e cujas notas fiscais foram emitidas dentro do período de vigência do contrato decorrente da licitação (peça 1, p. 6) .
32. Além de não haver respaldo contratual para tais aquisições, junto a empresas diversas daquela vencedora da licitação, os medicamentos, constantes no quadro indicado pela equipe da CGU/AL (peça 1, p. 6-7) , foram adquiridos por preços superiores aos contratados com a empresa vencedora do certame, gerando um prejuízo, no período, no montante de R$ 1.445,69, conforme quadro abaixo transcrito.
	Lote
	NF
	Data
	Qtde
	Valor (Qtde X preço unitário
	Prejuízo (%) 
	Prejuízo (R$) 

					Adquirido
	Adjudicado
		
	1
	000.000.076
	14/5/2009
	4
	17,24
	16,00
	7,75
	1,24

	1
			1.000
	27,48
	20,00
	37,40
	7,48

	1
			300
	22,22
	15,00
	48,13
	7,22

	1
			150
	55,56
	48,00
	15,75
	7,56

	1
			3.000
	235,50
	90,00
	161,67
	145,50

	1
			300
	120,36
	72,00
	67,17
	48,36

	1
			1.200
	55,56
	36,00
	54,33
	19,56

	1
			200
	264,00
	132,00
	100,00
	132,00

	1
			1.200
	62,40
	36,00
	73,33
	26,40

	1
			3.150
	194,49
	94,50
	105,81
	99,99

	1
			300
	243,00
	126,00
	92,86
	117,00

	1
			3.500
	154,00
	70,00
	120,00
	84,00

	1
			2.000
	141,96
	120,00
	18,30
	21,96

	1
			2.000
	154,32
	80,00
	92,90
	74,32

	2
	6149
	26/6/2009
	150
	187,50
	75,00
	150
	112,50

	1
	6153
	26/6/2009
	50
	175,00
	100,00
	75,00
	75,00

	1
			500
	60,00
	35,00
	71,43
	25,00

	1
			3.500
	280,00
	70,00
	300,00
	210,00

	1
			12
	69,60
	48,00
	45,00
	21,60

	1
			4.180
	334,40
	125,40
	166,67
	209,00

	Total (R$) 
	1.445,69

12.2.	As compras de medicamentos acima foram realizadas junto à empresa Casa do Médico (CNPJ: 02.895.945/0001-44) (notas fiscais 6149 e 6153) (peça 19, p. 17-18) , e Cirufarma - Produtos Hospitalares (CNPJ: 00.782.596/0001-29) (nota fiscal 000.000.076) (peça 19, p.23) .
12.3.	Contudo, a CGU constatou que esses medicamentos haviam sido licitados por meio do Pregão Presencial 3/2009, de 15/4/2009, e o fornecimento avençado com as empresas Comercial Cirúrgia Rio Calense Ltda. e Nordeste Hospitalar Ltda., e que as compras acima listadas além de terem sido efetuadas com as empresas contratadas, o foram por preços superiores aos obtidos no pregão acima referido.
12.4.	Deve-se registrar que embora tenham sido solicitadas as evidências à CGU, não foi enviado nem o certame licitatório acima e nem as notas fiscais das compras realizadas, para que se pudesse confirmar o achado da auditoria.
12.5.	A defesa da ex-secretária de saúde é confusa e não esclarece a razão para ter efetuado aquisições de medicamentos com empresas distintas da vencedora de um certame licitatório em data próxima, e por preços superiores. Mas, a Secretária não contesta a diferença de preços dos medicamentos e se dispõe a recolher o valor de R$ 1.445,69, atualizado monetariamente.
12.6.	Na peça 10, p. 160 do TC Processo 002.732/2013-0, em apenso, consta ofício de 30/4/2009, dirigido à Prefeita, e enviado pela Secretaria de Saúde de Dois Riachos/AL, ora responsável neste feito, no qual solicita "permissão para efetuar compra de medicamentos e materiais para dar continuidade aos serviços de saúde, justificado pelo atraso da entrega dos medicamentos procedida pela empresa Comercial Cirúrgica Rioclarense Ltda. O estoque que se encontra na central de abastecimento farmacêutico é totalmente insuficiente podendo colocar em risco a saúde de pacientes que fazem uso contínuo de medicamentos".
12.7.	Ou seja, há nos autos documentos que esclarece a razão para a compra de medicamentos junto a empresas diversas das contratadas. Em alguns dos casos, a justificativa apresentada é de que alguns medicamentos foram adquiridos em março/2009, antes da licitação, mas só foram entregues após a homologação do certame.
12.8.	Contudo, não há justificativa para o pagamento de valores tão superiores pelo mesmo produto. As diferenças percentuais chegaram a 300% em um dos itens adquiridos e em muitos casos superou os 100%. A Prefeitura tinha um parâmetro claro e recente de preços para se guiar e não poderia adquirir na mesma época medicamentos por preços tão elevados.
12.9.	Mesmo assim, verifica-se que o débito atualizado monta R$ 2.433,28, valor cuja materialidade não justifica, isoladamente, proposição no sentido de julgar as contas das responsáveis pela irregularidade e em débito, além da multa do art. 57 da Lei 8.443/1992.
12.10.	Situação com alguma semelhança foi enfrentada pelo Ministro Substituto, Augusto Sherman, no Voto condutor do Acórdão 4624/2016-TCU-Primeira Câmara, quando assim se posicionou:
16. Essa proposta decorre do débito no valor de R$ 4.000,00, apurado pela Secex/SE em razão da realização de despesa estranha ao projeto PROESF/2006. Ocorre que, tendo restado apenas essa irregularidade nestes autos em desfavor do responsável, nos termos do art. 6º, inciso I, da IN/TCU 71/2012 poderia ser dispensada a instauração de TCE em relação a esse débito. Todavia, ainda que já tenha ocorrido a citação do responsável, entendo aplicável ao caso o art. 213 do Regimento Interno do TCU, arquivando-se o processo em relação a esse gestor, sem o cancelamento do débito, a cujo pagamento continuará obrigado para que lhe possa ser dada quitação. Considero que o julgamento pela irregularidade de suas contas em razão de débito tão módico constituiria medida de extremo rigor, mormente tratando-se de impugnação de despesa que não configura locupletamento por parte do responsável. Além disso, quanto à questão da economia processual e racionalidade administrativa, apesar de já ter ocorrido a citação do responsável, há que ser consideradas possíveis despesas processuais decorrentes de eventuais interposições dos recursos previstos para esta espécie processual (embargos de declaração, recurso de reconsideração e recurso de revisão) , além do custo da própria cobrança executiva. 
12.11.	Diante do exposto, deve-se propor, em relação à ex-Secretária de Saúde, Edijaria Camilo Santos Silva, e à ex-prefeita Rozineide Barbosa de Araujo Camilo, que seja arquivada, com fundamento no art. 213 do Regimento Interno do TCU, a presente tomada de contas especial, sem cancelamento do débito nos valores de R$ 792,59 e R$ 653,10, atualizados monetariamente desde 14/5/2009 e 26/6/2009, respctivamente, a cujo pagamento continuarão obrigados os responsáveis, para que lhe possam ser dada quitação.
III. Razões de justificativas da sra. Edijaria Camilo Santos Silva
13.	A sra. Edijaria Camilo foi chamada em audiência em razão de (...) :
Realização de despesas sem licitação e/ou cotação de preços, na execução de recursos do Componente Assistência Farmacêutica Básica, exercícios financeiros de 2009, conforme apurado no Relatório Consolidado 00190.0011269/2008-97, da Controladoria Geral da União, contrariando o disposto nos arts. 2º e 24, inciso II, da Lei 8.666/1993 c/c o art. 37, inciso XXI, da Constituição Federal e caracterizando o fracionamento indevido de despesas, com infringência ao disposto no art. 23, §§ 1º e 2º, da Lei 8.666/1993. 
13.1.	No caso do exercício de 2009, as despesas apontadas pela CGU foram as seguintes (peça 1, p. 4) :
	Medicamentos - Exercício financeiro de 2009	

	Fornecedor
	Nota Fiscal
	Data
	Valor (R$) 

	Casa do Médico Ltda.
	4196
	6/4/2009
	434,30

		6149
	26/6/2009
	582,50

		6153
		2.088,00

	Cirufarma Produtos Hospitalares Ltda.
	000.000.051
	7/4/2009
	4.236,24

		000.000.056
	9/4/2009
	1.850,30

		000.000.061 (*) 
	15/5/2009
	1.439,47

		000.000.076
	26/6/2009
	2.791,85

	Total
	13.422,66

13.2.	As razões de justificativas foram as seguintes (peça 19, p. 4-5) :
21 - Ocorrência - "Despesa sem licitação e/ou cotação de preços" (peça 1, p. 4-5) 
A administração municipal de Dois Riachos, no período de 2009/2012, ao assumir no dia 1° janeiro de 2009, se deparou com o Setor Saúde bastante sucateado, desprovido do mínimo de condição necessária para seu funcionamento, dificultando em demasia na sua organização, somente sendo possível encaminhar para o Setor de Licitação Ofício nº 01/2009 em 16 de março de 2009 (cópia anexa) , constando da relação de medicamentos e correlatos (em anexo) , para procedimento de processo licitatório.
A Farmacêutica responsável pelo Setor de Farmácia, encaminhou pedido para aquisição medicamentos, inclusive controlados, de distribuição gratuita e aqueles utilizados quando no atendimento ao usuário, no dia 03 de fevereiro e outro no dia 17 de março de 2009 (cópia em anexo) , necessários para o atendimento nas Unidades de Saúde e para distribuição aos usuários, bem como não teve a intenção de fracionar a despesa objetivando a dispensa de licitação, e sim providenciar em tempo oportuno o abastecimento de medicamento a população que se encontrava a várias dias sem acesso, para tanto, vejamos as aquisições:
- Notas Fiscais nº 0051 (25/03) , 0056 31/03) e 0061 (13/04) - Cirufarma Produtos Hospitalares Ltda e Notas Fiscais nº 4196 (24/03) : 
A compra foi efetuada devido a necessidade destes medicamentos para suprir a demanda existente nas Unidades de Saúde. Os pedidos foram encaminhados para a Secretaria de Saúde pela Farmacêutica responsável pelo Setor de Farmácia - em fevereiro e março/2009.
- Notas Fiscais NF 6149 e 6153 (12/05/2009) da Casa do Médico Ltda e NF 076 (14/05/2009) da Cirufarma Produtos Hospitalares Ltda.:
Tais medicamentos foram solicitados pela farmacêutica nos meses de fevereiro e março/2009, foram faturadas e entregues no dia 12 de maio de 2009, posterior a homologação e assinatura de contrato da licitação. No entanto, foram recebidas por lapso da funcionária do Setor de Farmácia, em data posterior a conclusão do processo licitatório. 
Como visto, a Secretária Municipal de Saúde não esperou pela formalização do procedimento legalmente exigido em razão da urgência na aquisição dos medicamentos necessários e para evitar que houvesse interrupção de serviços públicos de saúde, tão essencial àquela população.
Diante de tais fatos, é notório que não esteve presente atuação desonesta nem a má intenção que tira a moralidade administrativa, e sim a intenção de assegurar aos usuários o atendimento as suas necessidades. Neste caso não há que se falar de ato improbo. A conduta pratica pela gestora, em nenhum momento carregou a marca do desprezo pelo interesse público, mas, buscou atender tal interesse, ao passo que promoveu o direito à saúde da população, ainda que por via transversa. 
30 ao 34 - Ocorrência - "Despesa sem licitação e/ou cotação de preços" (peça 1, p. 4-5) 
Como acima exposto, enfatizamos que, não foi de má fé a conduta praticada pela gestora de saúde do município, nem mesmo o recebimento dos medicamentos pela funcionária da Farmácia, quando não observou que os pedidos foram feitos em fevereiro e março, no entanto a licitação havia sido homologada anterior à data de entrega e faturamento das notas acima mencionadas em maio/2009.
No entanto, encontra-se a gestora disposta a arcar com o prejuízo no montante de R$ 1.445,69 (hum mil, quatrocentos e quarenta e cinco reais e sessenta e nove centavos) , atualizado, correspondente a diferença dos preços dos medicamentos adquiridos em relação aos contratados com a empresa vencedora do certame.
IV. Análise das razões de justificativas
14.	A justificativa da Secretária de Saúde é de que se tratou de compras emergenciais para atendimento às necessidades da população. Pelos elementos presentes nos autos não é possível analisar o planejamento municipal e nem se ter uma visão ampla dos processos de aquisição no município. De todo modo, deve-se considerar que se tratava do primeiro semestre do primeiro ano da gestão, e que não é incomum existir a necessidade de corrigir falhas de estoque advindas da gestão anterior. Também não é inescusável eventual falha pontual no planejamento do suprimento de medicamentos e materiais médicos e/ou ambulatoriais em um pequeno município. Inescusável seria a falta do medicamento e o prejuízo à saúde da população.
14.1.	O Município realizou o Pregão Presencial 3/2009 e assinou contratos em 28/4/2009 para fornecimento de medicamentos, materiais e equipamentos médicos até 31/12/2009 (peça 1, p. 5) .
14.2.	As compras questionadas, objeto da audiência, consoante análise procedida no item 12 supra, teriam decorrido, pelo menos em parte, em atraso na entrega de produtos por uma das empresas contratadas. Em outros casos, conforme explicitado nas justificativas, decorreram de pedidos anteriores ao certame licitatório, mas que foram entregues em data posterior. Não há, de fato, evidência de que a prefeitura tenha efetuado outras compras diretas após as contratações decorrentes do pregão.
14.3.	A secretária repisa  argumento de que as compras diretas foram feitas para não haver falta de medicamentos. O documento à peça 10, p. 160 do TC apenso, evidencia o problema que o município teve com um dos fornecedores contratados pela licitação.
14.4.	Conclui-se pela suficiência das justificativas para se afastar a apenação da ex-secretária de saúde e da ex-prefeita. As compras diretas estão justificadas e não tiveram valores significativos que justifiquem, por si só, a aplicação de sanção às gestoras. Ademais, trataram-se de compras realizadas em determinado momento da gestão, não havendo notícias de que tal procedimento tenha se mantido após a normalização dos contratos decorrentes da licitação."
4.	Devido ao acolhimento parcial da defesa da responsável Edijaria Camilo Santos Silva, com aproveitamento para a ex-prefeita Rozineide Barbosa de Araujo Camilo, que foi revel, bem como em função da revelia do ex-prefeito Jailton Matias de Azevedo e do seu secretário de saúde Carlos Manoel de Araujo Toledo, a proposta final da unidade técnica, substancialmente, é no seguinte sentido:
	" (...) 
c) 	com fundamento nos arts. 1º, inciso I, 16, inciso III, alínea "c", 19, e 23, inciso III, da Lei 8.443/1992, e com arts. 1º, inciso I, 209, inciso III, 210 e 214, inciso III, do Regimento Interno, julgar irregulares as contas do Srs. Jailton Matias de Azevedo (CPF: XXX.497.504-XX) e do  Carlos Manoel de Araújo Toledo (CPF: XXX.573.704-XX) , e condena-los, solidariamente, ao pagamento das quantias a seguir especificadas, com a fixação do prazo de quinze dias, a contar das notificações, para comprovarem, perante o Tribunal (art. 214, inciso III, alínea 'a', do Regimento Interno) , o recolhimento da dívida aos cofres do Fundo Municipal de Saúde de Dois Riachos/AL, atualizada monetariamente e acrescida dos juros de mora, calculados a partir das datas discriminadas, até a data do recolhimento, na forma prevista na legislação em vigor;
	Data de ocorrência 
	Débito (R$) 

	30/8/2007
	45.000,00 

	16/10/2007
	4.510,46 

	19/10/2007
	218,00 

	28/12/2007
	37.588,00 

	4/1/2008
	2.981,50 

	21/1/2008
	3.518,00 

	8/2/2008
	4.429,40 

	12/3/2008
	15.000,00 

	20/5/2008
	2.659,14 

	19/6/2008
	3.984,00 

	1º/7/2008
	7.552,10 

	2/10/2008
	2.737,50 

	3/10/2008
	5.350,00 

	28/11/2008
	22.850,48 

	30/12/2008
	5.985,50 

d) arquivar o presente processo, com fundamento no art. 93 da Lei 8.443, de 1992, nos arts. 169, inciso VI, 199, § 2º, e 213 do RITCU e nos arts. 6º, inciso I, e 19 da IN TCU 71/2012, em relação às contas das Sras. Rosineide Barbosa de Araújo Camilo (CPF: XXX.478.804-XX) e Edijaria Camilo Santos Silva (CPF: XXX.193.444-XX) , sem cancelamento dos débitos abaixos detalhados, a cujo pagamento continuarão obrigadas as responsáveis em questão para que lhes possa ser dada quitação:
	Data de ocorrência 
	Débito (R$) 

	14/5/2009
	792,59 

	26/6/2009
	653,10 

e) 	aplicar aos Srs. Jailton Matias de Azevedo (CPF: XXX.497.504-XX) e do  Carlos Manoel de Araújo Toledo (CPF: XXX.573.704-XX) a multa prevista no art. 57 da Lei 8.443/1992 c/c o art. 267 do Regimento Interno, com a fixação do prazo de quinze dias, a contar das notificações, para comprovarem, perante o Tribunal art. 214, inciso III, alínea 'a', do Regimento Interno, o recolhimento das dívidas aos cofres do Tesouro Nacional, atualizadas monetariamente desde a data do acórdão que vier a ser proferido até a dos efetivos recolhimentos, se forem pagas após o vencimento, na forma da legislação em vigor;
f) 	aplicar aos Srs. Jailton Matias de Azevedo (CPF: XXX.497.504-XX) e do  Carlos Manoel de Araújo Toledo (CPF: XXX.573.704-XX) a multa prevista no art. 58, inciso III, da Lei 8.443/1992 c/c o art. 268, inciso III, do Regimento Interno, com a fixação do prazo de quinze dias, a contar das notificações, para comprovarem, perante o Tribunal art. 214, inciso III, alínea 'a', do Regimento Interno, o recolhimento das dívidas aos cofres do Tesouro Nacional, atualizadas monetariamente desde a data do acórdão que vier a ser proferido até a dos efetivos recolhimentos, se forem pagas após o vencimento, na forma da legislação em vigor;
	(...) ".
5.	Por seu turno, o Ministério Público junto ao TCU deu parecer nos termos adiante:
	" (...) 
12.	Preliminarmente, antes de se manifestar quanto à proposta da unidade técnica em relação ao primeiro tópico de citação, o Ministério Público entende que a Srª Edijária Camilo Santos Silva não apresentou alegações de defesa e/ou razões de justificativa nesta TCE, devendo, portanto, ser declarada, no momento oportuno, sua revelia.
13.	Pode-se reconhecer duas ações da titular da secretaria municipal de Saúde de Dois Riachos: primeiro, o encaminhamento de informações em relação à comunicação processual dirigida ao município e que foi efetuada a partir da prolação do Acórdão 1096/2017-TCU-Primeira Câmara. Mesmo sem haver determinação do Tribunal para que a Secex/AL monitorasse essa deliberação, a referida secretaria municipal entendeu por bem apresentar esclarecimentos sobre as falhas apontadas no Ofício 146/2017-TCU/Secex-AL (peça 25 do TC Processo 002.732/2013-0) .
14.	Segundo, a omissão de Srª Edijária Camilo Santos Silva em oferecer resposta ao ofício de citação e audiência que lhe foi dirigido, após ter comparecido aos autos para requerer e, em seguida, obter cópia da TCE e da representação que lhe deu origem.
15.	Logo, não pode ser reconhecida como a defesa da Srª Edijária Camilo Santos Silva nesta TCE a apresentação de esclarecimentos sobre falhas constantes de ofício do TCU, por meio do qual foi, tão somente, dada ciência ao município de Dois Riachos sobre impropriedades na gestão de recursos de sua área da Saúde, não obstante parte das ocorrências indicadas no Ofício 146/2017-TCU/Secex-AL se referirem a situações que ensejaram a realização de citações e audiências neste processo.
16.	Especificamente quanto ao primeiro tópico de citação - sem prejuízo de ser declarada a revelia da Srª Edijária Camilo Santos Silva, em face da não apresentação de justificativas sobre as demais irregularidades atribuídas à responsável -, deve ser considerada inválida a citação da secretária municipal de Saúde, bem como daquela dirigida à ex-prefeita municipal de Dois Riachos. Em especial, destaca-se o fato de que nenhuma dessas responsáveis tinha o dever de comprovar a legalidade dos gastos realizados na gestão anterior, em 2007 e 2008.
17.	Além disso, em concordância com a Secex/AL, não cabe a incidência da corresponsabilidade prevista na Súmula TCU 230 em desfavor das duas responsáveis anteriormente mencionadas, por dois motivos. 
18.	Primeiro, por não ter sido objeto de discussão nem nestes autos, nem na representação que lhe deu origem a suposta inexistência de encaminhamento, até 30/3/2009, do relatório de gestão do exercício de 2008 ao Conselho Municipal de Saúde de Dois Riachos, conforme previsto no § 5º do art. 4º da Portaria 3.332, de 28/12/2006, do gabinete do ministro da Saúde - GM/MS (Revogada pela Portaria GM/MS 2135, de 25/9/2013) .
19.	Segundo, porque houve a indicação, no âmbito da fiscalização realizada no município em 2010, da impossibilidade material de serem apresentados os comprovantes das despesas realizadas nos exercícios de 2007 e 2008 na área de Saúde, conforme alegações da Srª Edijária Camilo Santos Silva no expediente à peça 19 (p. 3) , in verbis:
Esclarecemos que nos anos de 2007 e 2008, o município era administrado por outro gestor e administração 2009/2012, quando na auditoria realizada pela CGU, não obtendo êxito na busca dos documentos solicitados, informou verbalmente ao Sr. Jailton Matias de Azevedo - ex prefeito na época, que designou o Sr. Cláudio Pereira da Silva (atualmente vereador em Dois Riachos, que se fez presente durante toda a estada da CGU/AL, no município) , para responder pelo mesmo e apresentar a documentação necessária aos Auditores junto com aos demais solicitados. A este foi dado total acesso aos arquivos da prefeitura para que o mesmo tivesse todas as possibilidades de juntar os documentos contendo as informações solicitadas relativas ao processo. 
Como visto, todo o arquivo da Prefeitura ficou disponível para a busca dos documentos relativos ao período informado 2005 a 2009, no entanto não foram encontradas as documentações relativas ao ano 2007 e 2008 e consequentemente não foram apresentados pela administração anterior.
 (grifos nossos) 
20.	Registre-se que há precedente na jurisprudência do TCU que reconhece a possibilidade de afastamento da aplicação da Súmula TCU 230 nos casos em que houver impossibilidade material do gestor sucessor de prestar contas sobre os recursos utilizados em gestão anterior, conforme o seguinte enunciado:
Fica afastada a responsabilidade do gestor municipal que demonstrar não dispor de condições materiais para prestar contas dos recursos integralmente geridos por seu antecessor. (Acórdão 5653/2016-TCU-Primeira Câmara - relator: Ministro Walton Alencar Rodrigues) 
21.	Ainda quanto ao primeiro tópico de citação, devem ser julgadas irregulares as contas dos Srs. Jailton Matias de Azevedo e Carlos Manoel de Araújo Toledo, revéis nos autos, com a imputação, em solidariedade, das parcelas de débito indicadas nos ofícios às peças 12 e 14, além da aplicação da sanção prevista no art. 57 da Lei 8.443/1992.
22.	No que se refere ao segundo tópico de citação (irregularidade nº 2 do subitem I do parágrafo 4 deste parecer) , cuja ocorrência foi atribuída às Srªs Rozineide Barbosa de Araújo Camilo e Edijária Camilo Santos Silva, o Ministério Público concorda com a análise e com o encaminhamento proposto pela Secex/AL, no sentido de ser arquivada a TCE com fundamento no art. 213 do Regimento Interno/TCU, sem cancelamento do débito formado pelas parcelas de R$ 792,59 (data de ocorrência: 14/5/2009) e R$ 653,10 (data de ocorrência: 26/6/2009) .
23.	Com relação às audiências promovidas nos autos, o Ministério Público considera válidas apenas aquelas levadas a efeito em relação aos Srs. Jailton Matias de Azevedo e Carlos Manoel de Araújo Toledo, que foram questionados pela realização de despesas sem licitação e/ou cotação de preços, mediante fracionamento indevido de despesas e uso irregular da contratação direta na execução de recursos do Componente Assistência Farmacêutica Básica, "nos exercícios financeiros de 2007 e 2008" (excerto comum aos ofícios às peças 10, p. 2; e 12, p. 2 - grifo nosso) .
24.	A decorrente multa a ser imposta aos mencionados responsáveis deve ser aquela fundamentada no inciso II do art. 58 da Lei 8.443/1992, por não haver evidências, nos autos, de que a ocorrência mencionada no parágrafo precedente tenha acarretado "injustificado dano ao Erário", situação indicada ao final do inciso III do referido artigo da Lei Orgânica/TCU, sugerido pela Secex/AL como fundamento legal da reprimenda a ser aplicada, conforme consta da letra "f" do parágrafo 29 da instrução à peça 23 (p. 15) .
25.	No que se refere às audiências dirigidas às Srªs Rozineide Barbosa de Araújo Camilo e Edijária Camilo Santos Silva, nota-se que foi feita menção a irregularidades que ocorreram em exercícios anteriores às gestões de ambas. Houve, portanto, erro material na redação das audiências indicadas no parágrafo 5 dos ofícios às peças 11 e 13 (p. 3 desses ofícios) , por terem indicado os exercícios de 2007 e 2008, mas não o que seria correto, de 2009.
26.	Em princípio, a fim de sanar o erro apontado, deveriam ser refeitas as audiências da ex prefeita e da secretária municipal de Saúde. Ocorre que essa medida não se mostra pertinente, visto que as informações trazidas aos autos, por via transversa, pela Srª Edijária Camilo Santos Silva (peça 19) , foram capazes de esclarecer tanto o contexto de intenção, da então gestão municipal, de alcançar o interesse público, como a ausência de gravidade das condutas das responsáveis, quando se verificaram as compras diretas que motivaram as audiências realizadas nos autos.
27.	Além disso, apesar de não ser possível reconhecer a validade das audiências dirigidas às Srªs Rozineide Barbosa de Araújo Camilo e Edijária Camilo Santos Silva, o Ministério Público manifesta sua concordância com as conclusões da Secex/AL em relação à ocorrência em si, de que:
As compras diretas estão justificadas e não tiveram valores significativos que justifiquem, por si só, a aplicação de sanção às gestoras[materialidade envolvida: R$ 13.422,66, em valores originais]. Ademais, trataram-se de compras realizadas em determinado momento da gestão, não havendo notícias de que tal procedimento tenha se mantido após a normalização dos contratos decorrentes da licitação. (excerto do parágrafo 14.4 da instrução à peça 23, p. 11) 
 (...) 
Diante do exposto, este membro do Ministério Público de Contas da União discorda, com as devidas vênias, da proposta da Secex/AL, sugerindo o seguinte encaminhamento para esta TCE:
declarar a revelia dos Srs. Jailton Matias de Azevedo e Carlos Manoel de Araújo Toledo e das Sras Rosineide Barbosa de Araújo Camilo e Edijária Camilo Santos Silva, nos termos do § 3° do art. 12 da Lei 8.443/1992 e do § 8º do art. 202 do Regimento Interno/TCU;
considerar inválidas, exclusivamente em relação às Sras Rosineide Barbosa de Araújo Camilo e Edijária Camilo Santos Silva, as citações que constaram da letra "a" do parágrafo 3 dos ofícios às peças 11 e 13 (texto idêntico nos dois ofícios) e as audiências que constaram do parágrafo 5 desses ofícios;
com fundamento nos arts. 1º, inciso I, 16, inciso III, alínea "c", 19, e 23, inciso III, da Lei 8.443/1992, e com arts. 1º, inciso I, 209, inciso III, 210 e 214, inciso III, do Regimento Interno/TCU, julgar irregulares as contas do Srs. Jailton Matias de Azevedo e Carlos Manoel de Araújo Toledo, e condená-los, solidariamente, ao pagamento das quantias a seguir especificadas, com a fixação do prazo de quinze dias, a contar das notificações, para comprovarem, perante o Tribunal (art. 214, inciso III, alínea 'a', do Regimento Interno/TCU) , o recolhimento da dívida aos cofres do Fundo Municipal de Saúde de Dois Riachos/AL, atualizada monetariamente e acrescida dos juros de mora, calculados a partir das datas discriminadas, até a data do recolhimento, na forma prevista na legislação em vigor:
	Data de ocorrência
	Débito (R$) 

	30/8/2007
	45.000,00 

	16/10/2007
	4.510,46 

	19/10/2007
	218,00 

	28/12/2007
	37.588,00 

	4/1/2008
	2.981,50 

	21/1/2008
	3.518,00 

	8/2/2008
	4.429,40 

	12/3/2008
	15.000,00 

	20/5/2008
	2.659,14 

	19/6/2008
	3.984,00 

	1º/7/2008
	7.552,10 

	2/10/2008
	2.737,50 

	3/10/2008
	5.350,00 

	28/11/2008
	22.850,48 

	30/12/2008
	5.985,50 

arquivar o presente processo, com fundamento nos arts. 93 da Lei 8.443/1992 e 213 do Regimento Interno/TCU, em relação às contas das Sras Rosineide Barbosa de Araújo Camilo e Edijária Camilo Santos Silva, sem cancelamento dos débitos solidários a seguir indicados, a cujo pagamento continuarão obrigadas as responsáveis para que lhes possa ser dada quitação:
	Data de ocorrência
	Débito (R$) 

	14/5/2009
	792,59 

	26/6/2009
	653,10 

aplicar aos Srs. Jailton Matias de Azevedo e Carlos Manoel de Araújo Toledo, individualmente, a multa prevista no art. 57 da Lei 8.443/1992 c/c o art. 267 do Regimento Interno/TCU, com a fixação do prazo de quinze dias, a contar das notificações, para comprovarem, perante o Tribunal (art. 214, inciso III, alínea 'a', do Regimento Interno/TCU) , o recolhimento das dívidas aos cofres do Tesouro Nacional, atualizadas monetariamente desde a data do acórdão que vier a ser proferido até a dos efetivos recolhimentos, se forem pagas após o vencimento, na forma da legislação em vigor;
aplicar aos Srs. Jailton Matias de Azevedo e Carlos Manoel de Araújo Toledo, individualmente, a multa prevista no art. 58, inciso II, da Lei 8.443/1992 c/c o art. 268, inciso II, do Regimento Interno/TCU, com a fixação do prazo de quinze dias, a contar das notificações, para comprovarem, perante o Tribunal (art. 214, inciso III, alínea 'a', do Regimento Interno/TCU) , o recolhimento das dívidas aos cofres do Tesouro Nacional, atualizadas monetariamente desde a data do acórdão que vier a ser proferido até a dos efetivos recolhimentos, se forem pagas após o vencimento, na forma da legislação em vigor;
autorizar, desde logo, nos termos do art. 28, inciso II, da Lei 8.443/1992, a cobrança judicial das dívidas, caso não atendidas as notificações, na forma da legislação em vigor;
enviar cópia do acórdão que vier a ser proferido nesta TCE aos responsáveis, à prefeitura municipal de Dois Riachos/AL, ao Fundo Nacional de Saúde e, nos termos do § 3º do art. 16 da Lei 8.443/1992, ao Procurador-Chefe da Procuradoria da República no Estado de Alagoas, para as providências que entender cabíveis."
	
	É o relatório.

Anderson José Bezerra Barbosa (OAB/AL 13.749), representando Edijaria Camilo Santos Silva.

Procurador Rodrigo Medeiros de Lima.

TOMADA DE CONTAS ESPECIAL. AQUISIÇÃO DE MEDICAMENTOS. RECURSOS DO SUS. AUSÊNCIA DE COMPROVANTES DE DESPESAS. PAGAMENTO DE PREÇO SUPERIOR AO CONTRATADO. COMPRAS SEM LICITAÇÃO. CITAÇÕES E AUDIÊNCIAS. REVELIA DA MAIORIA DOS RESPONSÁVEIS. OCORRÊNCIA COM PREJUÍZO DE PEQUENO VALOR. ARQUIVAMENTO SEM CANCELAMENTO DO DÉBITO. OUTRA OCORRÊNCIA COM DANO DE VALOR MATERIALMENTE RELEVANTE. CONTAS IRREGULARES. DÉBITO. MULTAS.

TOMADA DE CONTAS ESPECIAL (TCE)

Secretaria de Controle Externo no Estado de Alagoas (Secex/AL-extinta).

Por determinação do Acórdão 1096/2017-TCU-Primeira Câmara, a presente tomada de contas especial foi instaurada para averiguação das irregularidades noticiadas pela Controladoria-Geral da União (CGU) no uso de recursos do Programa Assistência Farmacêutica e Insumos Estratégicos pelo município de Dois Riachos/AL.
2.	Constituem objeto do processo as seguintes ocorrências:
	a) ausência de documentos comprobatórios de despesas, no montante de R$ 164.364,08;
	b) aquisições com empresa diferente da vencedora da licitação para o correspondente lote de medicamentos e por preço superior ao licitado, com pagamento a maior de R$ 1.445,69; e
	c) compras de medicamentos sem licitação, mediante fracionamento de despesas.
3.	A primeira ocorrência refere-se aos exercícios de 2007 e 2008, biênio final da gestão do prefeito Jailton Matias de Azevedo e do secretário municipal de saúde Carlos Manoel de Araujo Toledo, que foram citados por serem os responsáveis diretos pela realização das despesas impugnadas. Não obstante, também foram responsabilizadas solidariamente suas respectivas sucessoras, Rozineide Barbosa de Araujo Camilo e Edijaria Camilo Santos Silva, por não terem sido capazes de fornecer à CGU os devidos comprovantes.
4.	Com relação à segunda ocorrência, que remete ao ano de 2009, foram citadas as então prefeita Rozineide Barbosa de Araujo Camilo e secretária municipal de saúde Edijaria Camilo Santos Silva.
5.	Ambas as responsáveis, bem como os seus antecessores, foram ainda chamadas em audiência pelo último fato, visto que, de acordo com a CGU, aconteceram compras de medicamentos sem licitação nos anos de 2007, 2008 e 2009.
6.	Ao instruir a matéria, a então Secex/AL registrou inicialmente que apenas a ex-secretária municipal de saúde Edijaria Camilo Santos Silva apresentou defesa, tendo os demais responsáveis sido revéis.
7.	Por motivos alheios à manifestação da ex-secretária, no entanto, a unidade técnica reconsiderou sua situação relativamente às ocorrências consignadas na citação, no sentido de afastar a responsabilidade no tocante à falta de documentos comprobatórios de despesas e reconhecer a imaterialidade do débito referente às aquisições com empresa contratada para fornecimento de lote de medicamentos distinto para fins de julgamento das contas.
8.	Quanto à questão da audiência, a Secex/AL acolheu a explicação de que foram poucas compras sem licitação e para atendimento de demandas pontuais, devido a necessidades anteriores à finalização da licitação ou a atrasos na entrega dos medicamentos pela empresa contratada.
9.	Por serem iguais as circunstâncias, o mesmo tratamento conferido à ex-secretária foi estendido pela unidade técnica à ex-prefeita Rozineide Barbosa.
10.	De outro modo, as ocorrências atribuídas ao ex-prefeito Jailton Matias e ao ex-secretário Carlos Manoel ficaram inafastadas, no entender da Secex/AL, em razão da revelia.
11.	Conclusivamente, a unidade técnica propôs o arquivamento das contas das responsáveis Rozineide Barbosa e Edijaria Camilo sem o cancelamento do débito de R$ 1.445,69, bem como que as contas dos responsáveis Jailton Matias e Carlos Manoel sejam julgadas irregulares com condenação ao pagamento do débito de R$ 164.364,08 e de multas.
12.	No seu parecer, o Ministério Público junto ao TCU divergiu da Secex/AL em dois pontos.
13.	Primeiramente, sustentou que a ex-secretária Edijaria Camilo também deve ser considerada revel, na medida em que não respondeu propriamente à citação e à audiência, mas sim apenas fez comentários a respeito do ofício de notificação do Acórdão 1096/2017-TCU-Primeira Câmara, que converteu o processo em tomada de contas especial.
14.	Depois, propugnou que as audiências dirigidas à mesma responsável e à ex-prefeita Rozineide Barbosa, assim como as citações de ambas acerca da falta de comprovantes de despesas, devem ser invalidadas, porque se referiram a irregularidades havidas em 2007 e 2008, anteriormente, portanto, à gestão das duas.
15.	Sem embargo, com relação ao mérito, a proposta da Procuradoria é idêntica à da unidade técnica.
16.	Da minha parte, também concordo com as proposições de julgamento.
17.	Com efeito, quanto ao débito principal, concernente à falta de comprovação de despesas, houve, na verdade, equívoco em se avaliar inicialmente que as sucessoras deveriam responder solidariamente com os gestores diretos, tal como acontece quando há omissão no dever de prestar contas, hipótese prevista na Súmula 230 deste Tribunal. Não me parece ter sido o caso de invalidade das suas citações.
18.	Contudo, ao que se indica, as contas foram prestadas na forma regulamentar, que é simplificada, mediante o preenchimento de formulários, sem exigência de anexação de comprovantes. Durante a fiscalização da CGU, já no mandato seguinte, os comprovantes foram solicitados, mas as novas gestoras não os encontraram nos arquivos da administração municipal. Não lhes cabe, desse modo, responsabilidade pela ocorrência.
19.	No que tange às audiências da prefeita Rozineide Barbosa e da secretária Edijaria Camilo, houve, de fato, esquecimento de menção ao ano de 2009, uma vez que as compras sem licitação também aconteceram no início da nova gestão, segundo a CGU.
20.	Tal lapso, porém, não impediu que a ex-secretária Edijaria Camilo esclarecesse que as compras feitas na sua gestão não decorreram de fracionamento indevido de despesas, mas tiveram como objetivo atender a situações emergenciais de falta de medicamentos.
21.	Também aqui penso não ser correta a invalidação da audiência, pois o Regimento Interno do TCU, no art. 171, albergou o princípio da instrumentalidade das formas, ao dispor que "nenhum ato será declarado nulo se do vício não resultar prejuízo para a parte", além de que, "quando puder decidir do mérito a favor da parte a quem aproveitaria a declaração de nulidade, o Tribunal não a pronunciará".
22.	Por outro lado, embora o esclarecimento da ex-secretária tenha sido feito em resposta a outro ofício, que não o de audiência, considero formalismo não admiti-lo como defesa e reputar a responsável revel.
23.	Sobre o outro ponto das citações, que questionou o pagamento a maior de R$ 1.445,69 a empresa que não foi contratada para fornecimento dos medicamentos adquiridos, a ex-secretária não ofereceu contestação e, inclusive, se dispôs a recolher o débito. Dado o pequeno valor envolvido, estou de acordo que não haja julgamento pela irregularidade das contas, que seria medida excessiva, ficando, porém, o débito em aberto.
24.	Como a ex-prefeita Rozineide Barbosa, apesar de revel, se insere nas mesmas condutas indagadas à ex-secretária, o desfecho do processo deve ser igual para ambas.
25.	Diferentemente, o ex-prefeito Jailton Matias e o ex-secretário Carlos Manoel, que são revéis, devem ter suas contas julgadas irregulares, com condenação em débito e multas. Observo que, para cada responsável, cabem duas multas, estabelecidas nos arts. 57 e 58, inciso II, da Lei 8.443/1992, porquanto a eles foram imputadas duas ocorrências distintas, uma delas com débito e a outra sem.
26.	Antes de encerrar, por tratar o processo de recursos transferidos fundo a fundo, tenho duas observações finais.
27.	Uma é que, conquanto a gestão do fundo municipal de saúde seja, em regra, da competência do respectivo secretário municipal, nos termos dos arts. 9º, inciso III, e 32, § 2º, da Lei 8.080/1990, no caso concreto consta da instrução do processo que foi convertido nesta TCE que, "além do secretário municipal de saúde, Sr. Carlos Manoel de Araújo Toledo, (...) os atos de pagamentos contaram com assinatura do prefeito municipal, Sr. Jailton Matias de Azevedo", que assim se tornou corresponsável.
28.	Outra consiste na definição do cofre de recolhimento dos débitos, que, diversamente do que sugere a Secex/AL, não deve ser o Fundo Municipal, mas sim o Fundo Nacional de Saúde, a teor do entendimento firmado no Acórdão 1072/2017-TCU-Plenário, no sentido de que: "tratando-se de débito decorrente de dano ao erário propriamente dito, cabe ao gestor responsável pela irregularidade a obrigação de devolver os recursos, visto que, nessas situações, não há evidências de que eles tenham sido aplicados em prol de alguma finalidade pública, devendo a recomposição ser feita ao Fundo Nacional de Saúde, em respeito ao disposto no art. 2º, inciso VII, do Decreto 3.964/2001 combinado com o art. 33, § 4º, da Lei 8.080/1990".
	Diante do exposto, voto para que o Tribunal adote o acórdão que submeto a este Colegiado.
TCU, Sala das Sessões Ministro Luciano Brandão Alves de Souza, em 23 de junho de 2020.
Ministro VITAL DO RÊGO 
Relator